---
title: "Einführung in die Datenanalyse mit R: Analyse der Nettozuwanderung in die Schweiz"
subtitle: "Vollständiger Code"
author: "Vincent Pickert - 2020-061-610 "
date: today
format:
  html:
    toc: true
    toc-depth: 3
    toc-title: "Inhaltsverzeichnis"
    code-fold: true
    code-summary: "Code anzeigen"
    theme: cosmo
    self-contained: true
  pdf:
    toc: true
    toc-title: "Inhaltsverzeichnis"
    number-sections: true
    geometry: margin=2.5cm
lang: de
---

::: {.callout-note}
**Hinweis zur Version:** Dies ist die vollständige Code-Version der Analyse.
Alle Code-Blöcke sind sichtbar und können über die Schaltfläche „Code anzeigen"
ein- und ausgeklappt werden. 
:::

# Reproduzierbarkeits-Prüfung {#sec-reproduzierbarkeit}

Beim Start des Skripts wird geprüft, ob die installierten Paketversionen mit
der Entwicklungsumgebung übereinstimmen. Bei Abweichungen erscheint eine Warnung.

```{r}
#| label: reproduzierbarkeit
#| warning: false
#| message: false

erforderliche_versionen <- list(
  readr         = "2.2.0",
  dplyr         = "1.2.1",
  stringr       = "1.6.0",
  stringi       = "1.8.7",
  tibble        = "3.3.1",
  tidyr         = "1.3.2",
  ggplot2       = "4.0.3",
  scales        = "1.4.0",
  sf            = "1.1.1",
  WDI           = "2.7.10",
  rnaturalearth = "1.2.0",
  countrycode   = "1.8.0",
  rvest         = "1.0.5",
  huxtable      = "5.8.0",
  stargazer     = "5.2.3",
  texreg        = "1.39.5",
  broom         = "1.0.13",
  codetools     = "0.2.20",
  gtsummary     = "2.5.1",
  gt            = "1.3.0"
)

version_mismatches <- list()

for (pkg in names(erforderliche_versionen)) {
  if (!requireNamespace(pkg, quietly = TRUE)) {
    stop(paste0("FEHLER: Paket '", pkg, "' ist nicht installiert!"))
  }
  aktuelle_version   <- as.character(packageVersion(pkg))
  benoetigte_version <- erforderliche_versionen[[pkg]]
  if (aktuelle_version != benoetigte_version) {
    version_mismatches[[pkg]] <- list(
      aktuell   = aktuelle_version,
      benoetigt = benoetigte_version
    )
  }
}

if (length(version_mismatches) > 0) {
  msgs <- vapply(names(version_mismatches), function(pkg) {
    paste0(pkg, ": installiert ", version_mismatches[[pkg]]$aktuell,
           ", Entwicklung nutzte ", version_mismatches[[pkg]]$benoetigt)
  }, character(1))
  warning("Paketversionen weichen ab:\n", paste(msgs, collapse = "\n"))
} else {
  cat("✓ Alle Paketversionen entsprechen der Entwicklungsumgebung.\n")
}
```

# Setup und Pakete {#sec-setup}

Alle benötigten Pakete werden geladen. Fehlende Pakete werden automatisch
installiert. Die Ausgabe-Ordner `tabellen`, `grafiken` und `data` werden
neben dem Skript erstellt, falls sie noch nicht existieren.

```{r}
#| label: setup
#| warning: false
#| message: false

erforderliche_pakete <- c(
  "readr", "dplyr", "stringr", "stringi", "ggplot2", "WDI",
  "rnaturalearth", "countrycode", "huxtable", "scales", "sf",
  "tibble", "broom", "stargazer", "texreg", "tidyr", "codetools",
  "rvest", "gtsummary", "gt"
)

options(scipen = 999)
options(repos = c(CRAN = "https://cloud.r-project.org"))

fehlende_pakete <- setdiff(erforderliche_pakete, rownames(installed.packages()))
if (length(fehlende_pakete) > 0) {
  install.packages(fehlende_pakete)
}

invisible(lapply(erforderliche_pakete, library, character.only = TRUE))

pfade <- c("tabellen", "grafiken", "data")
invisible(lapply(pfade, function(pfad) {
  if (!dir.exists(pfad)) dir.create(pfad, recursive = TRUE)
}))

cat("Arbeitsverzeichnis:", getwd(), "\n")
cat("Ordner erstellt / vorhanden:", paste(pfade, collapse = ", "), "\n")
```

# Daten importieren und aufbereiten {#sec-daten}

## Schweizerische Einwanderungsdaten {#sec-einwanderung}

Die Einwanderungsdaten wurden von der Bundesamt für Statistik-Webseite heruntergeladen. Sie
enthalten die Nettozuwanderung nach Herkunftsland und Jahr (1991–2024).
Das Skript lädt die Datei lokal, falls vorhanden, ansonsten direkt von GitHub.

```{r}
#| label: einwanderung-import
#| warning: false
#| message: false

if (file.exists("data/swiss_immigration_countries_year.csv")) {
  rohe_schweizer_einwanderung <- readr::read_csv(
    "data/swiss_immigration_countries_year.csv",
    show_col_types = FALSE
  )
} else {
  rohe_schweizer_einwanderung <- readr::read_csv(
    "https://raw.githubusercontent.com/Gabendd/datenanalyse/main/data/swiss_immigration_countries_year.csv",
    show_col_types = FALSE
  )
}

rohe_schweizer_einwanderung <- rohe_schweizer_einwanderung |>
  dplyr::mutate(
    jahr              = as.integer(year),
    netto_zuwanderung = as.numeric(net_migration)
  ) |>
  dplyr::rename(herkunft = origin_en) |>
  dplyr::filter(
    !herkunft %in% c(
      "Afrique", "Amérique", "Asie", "Océanie",
      "EFTA countries", "Yugoslavia", "Serbia and Montenegro"
    ),
    !stringr::str_detect(herkunft, "Renseignements|Source|© OFS")
  ) |>
  dplyr::select(herkunft, jahr, netto_zuwanderung) |>
  dplyr::arrange(herkunft, jahr)

cat("Importierte Zeilen:", nrow(rohe_schweizer_einwanderung), "\n")
cat("Herkunftsländer:  ", n_distinct(rohe_schweizer_einwanderung$herkunft), "\n")
cat("Zeitraum:         ", min(rohe_schweizer_einwanderung$jahr),
    "–", max(rohe_schweizer_einwanderung$jahr), "\n")
```

Anschliessend werden die Daten auf Jahresbasis aggregiert:

```{r}
#| label: einwanderung-aggregat

jahresdaten_schweizer_einwanderung <- rohe_schweizer_einwanderung |>
  dplyr::group_by(jahr) |>
  dplyr::summarize(
    netto_zuwanderung = sum(netto_zuwanderung, na.rm = TRUE),
    .groups = "drop"
  ) |>
  dplyr::arrange(jahr)

summary(jahresdaten_schweizer_einwanderung$netto_zuwanderung)
```

Das Minimum von −10'589 zeigt, dass es Jahre gab, in denen die Schweiz mehr
Auswanderungen als Einwanderungen verzeichnete. Der Median (26'290) liegt unter
dem Mittelwert (27'759), was auf einzelne Jahre mit besonders hoher Zuwanderung
hindeutet.

## World Bank Indikatoren {#sec-worldbank}

Als unabhängige Variable wird das BIP-Wachstum (jährlich in %) und als
Kontrollvariable die Arbeitslosenquote verwendet. Beide werden über die
World Bank API bezogen und lokal gecacht.

```{r}
#| label: worldbank-import
#| warning: false
#| message: false

indikatoren_liste <- tibble::tibble(
  Code = c("NY.GDP.MKTP.KD.ZG", "SL.UEM.TOTL.ZS"),
  Description = c(
    "BIP-Wachstum (jährlich in %)",
    "Arbeitslosigkeit, insgesamt (% der Erwerbsbevölkerung)"
  )
)

indikatoren <- indikatoren_liste$Code

weltbank_datei_pfad <- "data/world_bank_raw.rds"
start_jahr <- min(jahresdaten_schweizer_einwanderung$jahr, na.rm = TRUE)
end_jahr   <- max(jahresdaten_schweizer_einwanderung$jahr, na.rm = TRUE)

weltbank_daten_abrufen <- function() {
  WDI::WDI(
    country   = "CHE",
    indicator = indikatoren,
    start     = start_jahr,
    end       = end_jahr,
    extra     = TRUE
  )
}

if (!file.exists(weltbank_datei_pfad)) {
  weltbank_rohe_daten <- weltbank_daten_abrufen()
  saveRDS(weltbank_rohe_daten, weltbank_datei_pfad)
} else {
  temp_pruefung    <- readRDS(weltbank_datei_pfad)
  fehlend_in_datei <- setdiff(indikatoren, names(temp_pruefung))
  if (length(fehlend_in_datei) > 0) {
    weltbank_rohe_daten <- weltbank_daten_abrufen()
    saveRDS(weltbank_rohe_daten, weltbank_datei_pfad)
  } else {
    weltbank_rohe_daten <- temp_pruefung
  }
  rm(temp_pruefung, fehlend_in_datei)
}

schweizer_weltbank_daten <- weltbank_rohe_daten |>
  dplyr::select(year, dplyr::all_of(indikatoren)) |>
  dplyr::rename(
    jahr              = year,
    bip_wachstum      = NY.GDP.MKTP.KD.ZG,
    arbeitslosenquote = SL.UEM.TOTL.ZS
  ) |>
  dplyr::arrange(jahr)

cat("World Bank Daten geladen. Zeitraum:",
    min(schweizer_weltbank_daten$jahr), "–",
    max(schweizer_weltbank_daten$jahr),
    "| Zeilen:", nrow(schweizer_weltbank_daten), "\n")
```

## Zusammengeführte Analysedaten {#sec-merge}

```{r}
#| label: merge

analysedaten_schweiz <- jahresdaten_schweizer_einwanderung |>
  dplyr::left_join(schweizer_weltbank_daten, by = "jahr") |>
  dplyr::arrange(jahr)

cat("NA-Werte pro Variable:\n")
print(colSums(is.na(analysedaten_schweiz)))
```

Es sind keine fehlenden Werte vorhanden — der Datensatz ist vollständig.

# Weltkarte der Nettozuwanderung {#sec-karte}

Die Karte zeigt die kumulierte Nettozuwanderung in die Schweiz nach
europäischem Herkunftsland (1991–2024).

```{r}
#| label: weltkarte
#| fig-width: 10
#| fig-height: 6
#| warning: false
#| message: false

welt <- rnaturalearth::ne_countries(scale = "medium", returnclass = "sf")

karten_daten <- rohe_schweizer_einwanderung |>
  dplyr::group_by(herkunft) |>
  dplyr::summarise(
    netto_zuwanderung = sum(netto_zuwanderung, na.rm = TRUE),
    .groups = "drop"
  ) |>
  dplyr::mutate(
    iso_a3 = countrycode::countrycode(
      herkunft,
      origin      = "country.name",
      destination = "iso3c"
    )
  ) |>
  dplyr::filter(!is.na(iso_a3))

weltkarte <- welt |>
  dplyr::mutate(iso_a3 = dplyr::coalesce(iso_a3_eh, iso_a3)) |>
  dplyr::filter(
    continent  == "Europe",
    !name_long %in% c("Russian Federation"),
    !is.na(iso_a3),
    iso_a3     != "-99"
  ) |>
  dplyr::left_join(karten_daten, by = "iso_a3")

schweiz_migrations_weltkarte <- ggplot2::ggplot(weltkarte) +
  ggplot2::geom_sf(
    ggplot2::aes(fill = netto_zuwanderung),
    color = "white", linewidth = 0.2
  ) +
  ggplot2::scale_fill_gradient(
    low      = "#deebf7",
    high     = "#08519c",
    na.value = "grey90"
  ) +
  ggplot2::labs(
    title   = "Nettozuwanderung in die Schweiz nach Herkunftsland (Europa)",
    fill    = "",
    caption = "Nur die 15 Herkunftsländer aus den Einwanderungsdaten"
  ) +
  ggplot2::theme_void() +
  ggplot2::theme(
    plot.title   = ggplot2::element_text(face = "bold", size = 14),
    legend.title = ggplot2::element_blank(),
    plot.caption = ggplot2::element_text(size = 9, hjust = 0)
  )

schweiz_migrations_weltkarte

ggplot2::ggsave(
  file.path("grafiken", "schweiz_migrations_weltkarte.png"),
  plot = schweiz_migrations_weltkarte, width = 10, height = 6, dpi = 300
)
```

Deutschland und Frankreich dominieren als wichtigste Herkunftsländer. Spanien
weist über den gesamten Zeitraum eine negative Nettozuwanderung auf — eine
mögliche Erklärung ist, dass Spanier nach der Pensionierung in ihre Heimat
zurückziehen.

# Visualisierungen {#sec-viz}

## Nettozuwanderung über die Zeit {#sec-zeitreihe}

```{r}
#| label: zeitreihe
#| fig-width: 10
#| fig-height: 6

kurven_diagramm <- ggplot(
  jahresdaten_schweizer_einwanderung,
  aes(x = jahr, y = netto_zuwanderung)
) +
  geom_line(color = "#08519c", linewidth = 1) +
  geom_point(color = "#08519c", size = 2) +
  labs(
    x        = "Jahr",
    y        = "Nettozuwanderung",
    title    = "Nettozuwanderung in die Schweiz nach Jahr",
    subtitle = "Gesamtwert für alle Herkunftsländer kombiniert"
  ) +
  theme_minimal() +
  scale_x_continuous(breaks = seq(1990, 2025, by = 5)) +
  scale_y_continuous(
    labels = scales::comma_format(big.mark = ".", decimal.mark = ",")
  )

kurven_diagramm

ggplot2::ggsave(
  file.path("grafiken", "kurven_diagramm.png"),
  plot = kurven_diagramm, width = 10, height = 6, dpi = 300
)
```

Nach einer Auswanderungsphase zwischen 1995 und 2000 stieg die Nettozuwanderung
ab 2000 stark an. Die Finanzkrise 2008 führte zu einem vorübergehenden Einbruch,
danach folgte erneutes Wachstum bis ca. 2014.

## Boxplot nach Vorzeichen {#sec-boxplot}

```{r}
#| label: boxplot
#| fig-width: 10
#| fig-height: 6

jahresdaten_mit_vorzeichen <- jahresdaten_schweizer_einwanderung |>
  dplyr::mutate(
    migration_sign = ifelse(
      netto_zuwanderung >= 0,
      "Einwanderung (positiv)",
      "Auswanderung (negativ)"
    )
  )

boxplot_vorzeichen <- ggplot(
  jahresdaten_mit_vorzeichen,
  aes(x = migration_sign, y = netto_zuwanderung, fill = migration_sign)
) +
  geom_boxplot() +
  scale_fill_manual(
    values = c(
      "Einwanderung (positiv)" = "#2ca25f",
      "Auswanderung (negativ)" = "#de2d26"
    ),
    name = "Migrationsrichtung"
  ) +
  labs(
    x        = "",
    y        = "Nettozuwanderung",
    title    = "Nettozuwanderung nach Vorzeichen",
    subtitle = "Vergleich zwischen Jahren mit Einwanderung und Auswanderung"
  ) +
  theme_minimal() +
  scale_y_continuous(
    labels = scales::comma_format(big.mark = ".", decimal.mark = ",")
  )

boxplot_vorzeichen

ggplot2::ggsave(
  file.path("grafiken", "boxplot_vorzeichen.png"),
  plot = boxplot_vorzeichen, width = 10, height = 6, dpi = 300
)
```

```{r}
#| label: boxplot-zusammenfassung

zusammenfassung <- jahresdaten_mit_vorzeichen |>
  dplyr::group_by(migration_sign) |>
  dplyr::summarize(
    Anzahl     = n(),
    Mittelwert = mean(netto_zuwanderung),
    Median     = median(netto_zuwanderung),
    SD         = sd(netto_zuwanderung),
    Min        = min(netto_zuwanderung),
    Max        = max(netto_zuwanderung),
    IQR        = IQR(netto_zuwanderung)
  )

knitr::kable(zusammenfassung, digits = 0,
             format.args = list(big.mark = "'"),
             caption = "Deskriptive Statistik nach Migrationsrichtung")
```

Es gibt nur 4 Jahre mit negativer Nettozuwanderung gegenüber 30 Jahren mit
positiver. Die Standardabweichung bei Einwanderungsjahren (ca. 17'600) ist
deutlich grösser als bei Auswanderungsjahren (ca. 3'600).

## Nettozuwanderung nach Herkunftsland {#sec-laender}

```{r}
#| label: balkendiagramm
#| fig-width: 10
#| fig-height: 6

laender_gesamt <- rohe_schweizer_einwanderung |>
  dplyr::group_by(herkunft) |>
  dplyr::summarise(
    gesamt_netto_zuwanderung = sum(netto_zuwanderung, na.rm = TRUE),
    .groups = "drop"
  ) |>
  dplyr::arrange(desc(gesamt_netto_zuwanderung))

horizontales_balkendiagramm <- ggplot(
  laender_gesamt,
  aes(
    x = gesamt_netto_zuwanderung,
    y = reorder(herkunft, gesamt_netto_zuwanderung)
  )
) +
  geom_col(fill = "#08519c", color = "white", linewidth = 0.2) +
  labs(
    x        = "Gesamt Nettozuwanderung",
    y        = "Herkunftsland",
    title    = "Gesamt Nettozuwanderung in die Schweiz nach Herkunftsland",
    subtitle = "Summe über den gesamten Zeitraum (1991–2024)"
  ) +
  theme_minimal() +
  scale_x_continuous(
    labels = scales::comma_format(big.mark = ".", decimal.mark = ",")
  )

horizontales_balkendiagramm

ggplot2::ggsave(
  file.path("grafiken", "horizontales_balkendiagramm.png"),
  plot = horizontales_balkendiagramm, width = 10, height = 6, dpi = 300
)
```

Portugal übertrifft Italien, was möglicherweise damit zusammenhängt, dass viele
Grenzgänger aus Italien ihren Wohnsitz in Italien behalten und daher nicht als
Einwanderer gezählt werden.

# Regressionsmodelle {#sec-regression}

Es werden zwei OLS-Modelle geschätzt. Die abhängige Variable ist in beiden
Fällen die Nettozuwanderung auf Jahresbasis.

- **Modell 1:** Nur BIP-Wachstum als Prädiktor
- **Modell 2:** BIP-Wachstum + Arbeitslosenquote als Kontrollvariable

```{r}
#| label: regression-daten
#| warning: false

regressionsdaten <- analysedaten_schweiz |>
  dplyr::select(netto_zuwanderung, bip_wachstum, arbeitslosenquote)

readr::write_csv(regressionsdaten, "data/regressionsdaten.csv")

cat("Beobachtungen:", nrow(regressionsdaten), "\n")
```

```{r}
#| label: regression-modelle

modell_1_bip <- lm(
  netto_zuwanderung ~ bip_wachstum,
  data = regressionsdaten
)

modell_2_bip_arbeitslosenquote <- lm(
  netto_zuwanderung ~ bip_wachstum + arbeitslosenquote,
  data = regressionsdaten
)

summary(modell_1_bip)
summary(modell_2_bip_arbeitslosenquote)
```

```{r}
#| label: regression-tabelle
#| results: asis

texreg::htmlreg(
  list(Modell_1 = modell_1_bip, Modell_2 = modell_2_bip_arbeitslosenquote),
  custom.model.names = c("Modell 1", "Modell 2"),
  custom.coef.names  = c("(Intercept)", "BIP-Wachstum", "Arbeitslosenquote"),
  custom.note        = "Abhängige Variable: Nettozuwanderung. Signifikanz: * p < 0.05, ** p < 0.01, *** p < 0.001",
  digits             = 5,
  single.row         = FALSE,
  include.f          = TRUE,
  caption            = "Regressionsergebnisse: Nettozuwanderung"
)

texreg::htmlreg(
  list(Modell_1 = modell_1_bip, Modell_2 = modell_2_bip_arbeitslosenquote),
  file               = file.path("tabellen", "regressionsergebnisse_texreg.html"),
  custom.model.names = c("Modell 1", "Modell 2"),
  custom.coef.names  = c("(Intercept)", "BIP-Wachstum", "Arbeitslosenquote"),
  custom.note        = "Abhängige Variable: Nettozuwanderung. Signifikanz: * p < 0.05, ** p < 0.01, *** p < 0.001",
  digits             = 5,
  single.row         = FALSE,
  include.f          = TRUE,
  caption            = "Regressionsergebnisse: Nettozuwanderung"
)
```

**Modell 1:** Ein Anstieg des BIP-Wachstums um 1 Prozentpunkt ist mit ca. 1'163
zusätzlichen Einwanderern verbunden, jedoch statistisch nicht signifikant
(p > 0.05). R² = 0.009.

**Modell 2:** Unter Kontrolle der Arbeitslosenquote ist der BIP-Effekt praktisch
null (−187 Personen, nicht signifikant). Die Arbeitslosenquote zeigt einen
statistisch hoch signifikanten positiven Effekt (+11'709 Personen pro
Prozentpunkt, p < 0.01) — ein kontraintuitives Ergebnis, das auf nicht erfasste
Drittvariablen hindeutet (z.B. Freizügigkeitsabkommen, Arbeitsmarktlage im
Herkunftsland). R² = 0.214.

# Deskriptive Statistik {#sec-deskriptiv}

Die folgende Tabelle vergleicht die zentralen Analysevariablen zwischen Jahren
mit positiver und negativer Nettozuwanderung (Einwanderungs- vs.
Auswanderungsjahren).

```{r}
#| label: deskriptive-tabelle
#| warning: false
#| message: false

deskriptive_tabelle <- analysedaten_schweiz |>
  dplyr::mutate(
    migrationsrichtung = ifelse(
      netto_zuwanderung >= 0,
      "Einwanderung",
      "Auswanderung"
    )
  ) |>
  dplyr::select(
    migrationsrichtung,
    netto_zuwanderung,
    bip_wachstum,
    arbeitslosenquote
  ) |>
  gtsummary::tbl_summary(
    by = migrationsrichtung,
    label = list(
      netto_zuwanderung ~ "Nettozuwanderung",
      bip_wachstum      ~ "BIP-Wachstum (%)",
      arbeitslosenquote ~ "Arbeitslosenquote (%)"
    ),
    statistic = list(all_continuous() ~ "{mean} ({sd})"),
    digits    = all_continuous() ~ 2
  ) |>
  gtsummary::modify_header(label = "**Variable**") |>
  gtsummary::bold_labels() |>
  gtsummary::add_p() |>
  gtsummary::as_gt() |>
  gt::tab_header(title = "Deskriptive Statistik nach Migrationsrichtung")

deskriptive_tabelle
```

BIP-Wachstum (p = 0.8) und Arbeitslosenquote (p = 0.3) unterscheiden sich
zwischen Einwanderungs- und Auswanderungsjahren kaum — konsistent mit den
nicht signifikanten Regressionseffekten aus dem vorigen Kapitel.

# Diagnostische Tests {#sec-diagnostik}

## Korrelationsmatrix {#sec-korrelation}

```{r}
#| label: korrelation

korrelationsmatrix <- cor(regressionsdaten)

knitr::kable(
  round(korrelationsmatrix, 3),
  caption = "Korrelationsmatrix der Modellvariablen"
)
```

Der Korrelationswert zwischen BIP-Wachstum und Arbeitslosenquote beträgt
r = 0.238 — eine schwache Korrelation, die kein Multikollinearitätsproblem
anzeigt.

## Autokorrelation der Residuen {#sec-acf}

```{r}
#| label: autokorrelation

acf_objekt <- stats::acf(
  residuals(modell_2_bip_arbeitslosenquote),
  plot      = FALSE,
  na.action = na.pass
)

n_beobachtungen <- length(stats::na.omit(
  residuals(modell_2_bip_arbeitslosenquote)
))
konfidenzgrenze <- 1.96 / sqrt(n_beobachtungen)

autokorrelations_daten <- tibble::tibble(
  lag = as.numeric(acf_objekt$lag),
  acf = as.numeric(acf_objekt$acf)
) |>
  dplyr::filter(lag > 0)

knitr::kable(
  head(autokorrelations_daten, 10),
  digits  = 3,
  caption = paste0(
    "ACF der Residuen (95%-Konfidenzgrenze: ±",
    round(konfidenzgrenze, 3), ")"
  )
)
```

Es zeigt sich starke Autokorrelation bei Lag 1 (0.74) und Lag 2 (0.38), beide
über der 95%-Konfidenzgrenze (±0.336). Die Residuen sind zeitlich abhängig —
das Modell erfasst die zeitliche Eigendynamik der Nettozuwanderung nicht
vollständig, was Standardfehler und Signifikanztests verzerren kann.

# Objekte zusammenfassen {#sec-cleanup}

Alle relevanten Objekte werden in thematischen Listen organisiert.
Einzelne Objekte werden anschliessend aus dem Arbeitsumfeld entfernt.

```{r}
#| label: cleanup

matrix_objekte <- list(
  korrelationsmatrix = korrelationsmatrix,
  acf_objekt         = acf_objekt,
  konfidenzgrenze    = konfidenzgrenze,
  beobachtungen      = n_beobachtungen
)

modell_objekte <- list(
  modell_1_bip                   = modell_1_bip,
  modell_2_bip_arbeitslosenquote = modell_2_bip_arbeitslosenquote
)

plot_objekte <- list(
  weltkarte_migration    = schweiz_migrations_weltkarte,
  verlaufslinie          = kurven_diagramm,
  boxplot_vorzeichen     = boxplot_vorzeichen,
  balkendiagramm_laender = horizontales_balkendiagramm
)

rm(
  welt, weltbank_rohe_daten, indikatoren_liste, indikatoren,
  erforderliche_pakete, fehlende_pakete, pfade, weltbank_datei_pfad,
  start_jahr, end_jahr, weltbank_daten_abrufen, schweizer_weltbank_daten,
  karten_daten, weltkarte, rohe_schweizer_einwanderung,
  jahresdaten_schweizer_einwanderung, analysedaten_schweiz, regressionsdaten,
  modell_1_bip, modell_2_bip_arbeitslosenquote, schweiz_migrations_weltkarte,
  kurven_diagramm, boxplot_vorzeichen, horizontales_balkendiagramm,
  laender_gesamt, jahresdaten_mit_vorzeichen, zusammenfassung,
  korrelationsmatrix, acf_objekt, konfidenzgrenze, n_beobachtungen,
  autokorrelations_daten
)

cat("✓ Aufräumen abgeschlossen.\n")
```

# Session Information {#sec-session}

Zur Nachvollziehbarkeit und Reproduzierbarkeit werden die genaue R-Version
sowie alle geladenen Paketversionen dokumentiert.

```{r}
#| label: session-info

sessionInfo()
```
