bash
cat > /mnt/user-data/outputs/bericht_nettozuwanderung.qmd << 'ENDOFFILE'
---
title: "Der Effekt des BIP-Wachstums auf die Nettozuwanderung in die Schweiz"
author: "Vincent Pickert - 2020-061-610"
author-title: "Autor"
date: today
date-format: "D. MMMM YYYY"
format:
  html:
    toc: true
    toc-depth: 3
    toc-title: "Inhaltsverzeichnis"
    theme: cosmo
    self-contained: true
    code-fold: true
    code-summary: "Code anzeigen"
    include-in-header:
      text: |
        <style>
        h1 { font-size: 1.4em !important; }
        h2 { font-size: 1.2em !important; }
        h3 { font-size: 1.05em !important; }
        </style>
  pdf:
    toc: true
    toc-title: "Inhaltsverzeichnis"
    number-sections: true
    geometry: margin=2.5cm
    keep-tex: false
lang: de
execute:
  echo: true
  warning: false
  message: false
---

```{r}
#| label: setup
#| echo: false

erforderliche_pakete <- c(
  "readr", "dplyr", "stringr", "stringi", "ggplot2", "WDI",
  "rnaturalearth", "countrycode", "huxtable", "scales", "sf",
  "tibble", "broom", "stargazer", "texreg", "tidyr", "codetools",
  "rvest", "gtsummary", "gt", "kableExtra"
)

options(scipen = 999)
options(repos = c(CRAN = "https://cloud.r-project.org"))

fehlende_pakete <- setdiff(erforderliche_pakete, rownames(installed.packages()))
if (length(fehlende_pakete) > 0) install.packages(fehlende_pakete)

invisible(lapply(erforderliche_pakete, library, character.only = TRUE))

pfade <- c("tabellen", "grafiken", "data")
invisible(lapply(pfade, function(p) {
  if (!dir.exists(p)) dir.create(p, recursive = TRUE)
}))
```

```{r}
#| label: daten-import
#| echo: false

if (file.exists("data/swiss_immigration_countries_year.csv")) {
  rohe_schweizer_einwanderung <- readr::read_csv(
    "data/swiss_immigration_countries_year.csv", show_col_types = FALSE
  )
} else {
  rohe_schweizer_einwanderung <- readr::read_csv(
    "https://raw.githubusercontent.com/Gabendd/datenanalyse/main/data/swiss_immigration_countries_year.csv",
    show_col_types = FALSE
  )
}

rohe_schweizer_einwanderung <- rohe_schweizer_einwanderung |>
  dplyr::mutate(
    jahr              = as.integer(year),
    netto_zuwanderung = as.numeric(net_migration)
  ) |>
  dplyr::rename(herkunft = origin_en) |>
  dplyr::filter(
    !herkunft %in% c(
      "Afrique", "Amérique", "Asie", "Océanie",
      "EFTA countries", "Yugoslavia", "Serbia and Montenegro"
    ),
    !stringr::str_detect(herkunft, "Renseignements|Source|© OFS")
  ) |>
  dplyr::select(herkunft, jahr, netto_zuwanderung) |>
  dplyr::arrange(herkunft, jahr)

jahresdaten_schweizer_einwanderung <- rohe_schweizer_einwanderung |>
  dplyr::group_by(jahr) |>
  dplyr::summarize(
    netto_zuwanderung = sum(netto_zuwanderung, na.rm = TRUE),
    .groups = "drop"
  ) |>
  dplyr::arrange(jahr)
```

```{r}
#| label: worldbank-import
#| echo: false

indikatoren_liste <- tibble::tibble(
  Code = c("NY.GDP.MKTP.KD.ZG", "SL.UEM.TOTL.ZS"),
  Description = c(
    "BIP-Wachstum (jährlich in %)",
    "Arbeitslosigkeit, insgesamt (% der Erwerbsbevölkerung)"
  )
)

indikatoren         <- indikatoren_liste$Code
weltbank_datei_pfad <- "data/world_bank_raw.rds"
start_jahr <- min(jahresdaten_schweizer_einwanderung$jahr, na.rm = TRUE)
end_jahr   <- max(jahresdaten_schweizer_einwanderung$jahr, na.rm = TRUE)

weltbank_daten_abrufen <- function() {
  WDI::WDI(
    country   = "CHE",
    indicator = indikatoren,
    start     = start_jahr,
    end       = end_jahr,
    extra     = TRUE
  )
}

if (!file.exists(weltbank_datei_pfad)) {
  weltbank_rohe_daten <- weltbank_daten_abrufen()
  saveRDS(weltbank_rohe_daten, weltbank_datei_pfad)
} else {
  temp_pruefung    <- readRDS(weltbank_datei_pfad)
  fehlend_in_datei <- setdiff(indikatoren, names(temp_pruefung))
  if (length(fehlend_in_datei) > 0) {
    weltbank_rohe_daten <- weltbank_daten_abrufen()
    saveRDS(weltbank_rohe_daten, weltbank_datei_pfad)
  } else {
    weltbank_rohe_daten <- temp_pruefung
  }
  rm(temp_pruefung, fehlend_in_datei)
}

schweizer_weltbank_daten <- weltbank_rohe_daten |>
  dplyr::select(year, dplyr::all_of(indikatoren)) |>
  dplyr::rename(
    jahr              = year,
    bip_wachstum      = NY.GDP.MKTP.KD.ZG,
    arbeitslosenquote = SL.UEM.TOTL.ZS
  ) |>
  dplyr::arrange(jahr)

analysedaten_schweiz <- jahresdaten_schweizer_einwanderung |>
  dplyr::left_join(schweizer_weltbank_daten, by = "jahr") |>
  dplyr::arrange(jahr)
```

```{r}
#| label: visualisierungen
#| echo: false

# Territorien, die von der Karte ausgeschlossen werden
auszuschliessende_territorien <- c(
  "Russian Federation",   # Zu gross, nicht im Datensatz enthalten
  "Åland Islands",        # Finnische Inselgruppe
  "Faeroe Islands",       # Daenische Inselgruppe
  "French Guiana",        # Franzoesisches Ueberseegebiet in Suedamerika
  "Canary Islands"        # Spanische Inselgruppe
)

welt <- rnaturalearth::ne_countries(scale = "medium", returnclass = "sf")

karten_daten <- rohe_schweizer_einwanderung |>
  dplyr::group_by(herkunft) |>
  dplyr::summarise(
    netto_zuwanderung = sum(netto_zuwanderung, na.rm = TRUE),
    .groups = "drop"
  ) |>
  dplyr::mutate(
    iso_a3 = ifelse(
      herkunft == "Kosovo", "XKX",
      countrycode::countrycode(herkunft, "country.name", "iso3c")
    )
  ) |>
  dplyr::filter(!is.na(iso_a3)) |>
  dplyr::mutate(
    herkunft_de = ifelse(
      herkunft == "Kosovo", "Kosovo",
      countrycode::countrycode(
        herkunft, origin = "country.name.en", destination = "country.name.de"
      )
    )
  )

karten_laender_liste <- sort(karten_daten$herkunft_de)

# UK und Island explizit einschliessen (werden von Natural Earth nicht als
# "Europe" klassifiziert)
weltkarte_sf <- welt |>
  dplyr::mutate(iso_a3 = dplyr::coalesce(iso_a3_eh, iso_a3)) |>
  dplyr::filter(
    continent == "Europe" | name_long %in% c("United Kingdom", "Iceland"),
    !name_long %in% auszuschliessende_territorien,
    !is.na(iso_a3),
    iso_a3 != "-99"
  ) |>
  dplyr::left_join(karten_daten, by = "iso_a3")

schweiz_migrations_weltkarte <- ggplot2::ggplot(weltkarte_sf) +
  ggplot2::geom_sf(ggplot2::aes(fill = netto_zuwanderung),
                   color = "white", linewidth = 0.2) +
  ggplot2::scale_fill_gradient(low = "#deebf7", high = "#08519c",
                                na.value = "grey90") +
  ggplot2::labs(
    title = "Nettozuwanderung in die Schweiz nach Herkunftsland (Europa)",
    fill  = "Nettozuwanderung (Personen)"
  ) +
  ggplot2::theme_void() +
  ggplot2::theme(
    plot.title          = ggplot2::element_text(face = "plain", size = 21, hjust = 0.5),
    plot.title.position = "plot",
    legend.title        = ggplot2::element_blank(),
    legend.text         = ggplot2::element_text(size = 21)
  )

kurven_diagramm <- ggplot2::ggplot(
  jahresdaten_schweizer_einwanderung,
  ggplot2::aes(x = jahr, y = netto_zuwanderung)
) +
  ggplot2::geom_line(color = "#08519c", linewidth = 1) +
  ggplot2::geom_point(color = "#08519c", size = 2) +
  ggplot2::labs(x = "Jahr", y = "Nettozuwanderung (Personen)",
                title = "Nettozuwanderung in die Schweiz nach Jahr") +
  ggplot2::theme_minimal() +
  ggplot2::scale_x_continuous(breaks = seq(1990, 2025, by = 5)) +
  ggplot2::scale_y_continuous(
    labels = scales::comma_format(big.mark = ".", decimal.mark = ",")) +
  ggplot2::theme(
    plot.title  = ggplot2::element_text(face = "plain", size = 21, hjust = 0.5),
    axis.title  = ggplot2::element_text(size = 22),
    axis.text   = ggplot2::element_text(size = 22),
    axis.text.x = ggplot2::element_text(size = 14, margin = ggplot2::margin(t = 10))
  )

jahresdaten_mit_vorzeichen <- jahresdaten_schweizer_einwanderung |>
  dplyr::mutate(
    migration_sign = ifelse(netto_zuwanderung >= 0,
                            "Einwanderung (positiv)", "Auswanderung (negativ)")
  )

boxplot_vorzeichen <- ggplot2::ggplot(
  jahresdaten_mit_vorzeichen,
  ggplot2::aes(x = migration_sign, y = netto_zuwanderung, fill = migration_sign)
) +
  ggplot2::geom_boxplot() +
  ggplot2::scale_fill_manual(
    values = c("Einwanderung (positiv)" = "#2ca25f",
               "Auswanderung (negativ)" = "#de2d26"),
    name = "Migrationsrichtung"
  ) +
  ggplot2::labs(x = "", y = "Nettozuwanderung (Personen)",
                title = "Nettozuwanderung nach Vorzeichen") +
  ggplot2::theme_minimal() +
  ggplot2::scale_y_continuous(
    labels = scales::comma_format(big.mark = ".", decimal.mark = ",")) +
  ggplot2::theme(
    plot.title          = ggplot2::element_text(face = "plain", size = 21, hjust = 0.5),
    plot.title.position = "plot",
    axis.title          = ggplot2::element_text(size = 22),
    axis.text           = ggplot2::element_text(size = 22),
    axis.text.x         = ggplot2::element_blank(),
    axis.ticks.x        = ggplot2::element_blank(),
    legend.title        = ggplot2::element_text(size = 21),
    legend.text         = ggplot2::element_text(size = 14)
  )

zusammenfassung <- jahresdaten_mit_vorzeichen |>
  dplyr::group_by(migration_sign) |>
  dplyr::summarize(
    Anzahl     = n(),
    Mittelwert = mean(netto_zuwanderung),
    Median     = median(netto_zuwanderung),
    SD         = sd(netto_zuwanderung),
    Min        = min(netto_zuwanderung),
    Max        = max(netto_zuwanderung),
    IQR        = IQR(netto_zuwanderung)
  )

laender_gesamt <- rohe_schweizer_einwanderung |>
  dplyr::group_by(herkunft) |>
  dplyr::summarise(
    gesamt_netto_zuwanderung = sum(netto_zuwanderung, na.rm = TRUE),
    .groups = "drop"
  ) |>
  dplyr::arrange(desc(gesamt_netto_zuwanderung)) |>
  dplyr::mutate(
    herkunft_de = ifelse(
      herkunft == "Kosovo", "Kosovo",
      countrycode::countrycode(
        herkunft, origin = "country.name.en", destination = "country.name.de"
      )
    )
  )

horizontales_balkendiagramm <- ggplot2::ggplot(
  laender_gesamt,
  ggplot2::aes(x = gesamt_netto_zuwanderung,
               y = reorder(herkunft_de, gesamt_netto_zuwanderung))
) +
  ggplot2::geom_col(fill = "#08519c", color = "white", linewidth = 0.2) +
  ggplot2::geom_text(
    ggplot2::aes(label = scales::comma(gesamt_netto_zuwanderung,
                                       big.mark = ".", decimal.mark = ",")),
    hjust = -0.1, color = "black", size = 4
  ) +
  ggplot2::labs(x = "Gesamt Nettozuwanderung (Personen)", y = "Herkunftsland",
                title = "Gesamt Nettozuwanderung in die Schweiz nach Herkunftsland") +
  ggplot2::theme_minimal() +
  ggplot2::scale_x_continuous(
    labels = scales::comma_format(big.mark = ".", decimal.mark = ",")) +
  ggplot2::theme(
    plot.title  = ggplot2::element_text(face = "plain", size = 16, hjust = 0.5,
                                        margin = ggplot2::margin(b = 10)),
    axis.title  = ggplot2::element_text(size = 20),
    axis.text   = ggplot2::element_text(size = 20),
    axis.text.y = ggplot2::element_text(size = 17, margin = ggplot2::margin(r = 5))
  )
```

```{r}
#| label: regressionen
#| echo: false

regressionsdaten <- analysedaten_schweiz |>
  dplyr::select(netto_zuwanderung, bip_wachstum, arbeitslosenquote)

readr::write_csv(regressionsdaten, "data/regressionsdaten.csv")

modell_1_bip <- lm(netto_zuwanderung ~ bip_wachstum, data = regressionsdaten)

modell_2_bip_arbeitslosenquote <- lm(
  netto_zuwanderung ~ bip_wachstum + arbeitslosenquote,
  data = regressionsdaten
)

# Korrelationsmatrix als einfache Matrix (nicht gt) fuer Inline-R-Zugriff
korrelationsmatrix <- cor(regressionsdaten)

acf_objekt <- stats::acf(
  residuals(modell_2_bip_arbeitslosenquote),
  plot = FALSE, na.action = na.pass
)

n_beobachtungen <- length(stats::na.omit(
  residuals(modell_2_bip_arbeitslosenquote)
))

# 95%-Konfidenzgrenze fuer Signifikanz: +-0.336 (berechnet als 1.96 / sqrt(n))
konfidenzgrenze <- 1.96 / sqrt(n_beobachtungen)

autokorrelations_daten <- tibble::tibble(
  lag = as.numeric(acf_objekt$lag),
  acf = as.numeric(acf_objekt$acf)
) |>
  dplyr::filter(lag > 0)

# Hilfswerte fuer Inline-Text
median_netto <- round(median(jahresdaten_schweizer_einwanderung$netto_zuwanderung), 0)
mean_netto   <- round(mean(jahresdaten_schweizer_einwanderung$netto_zuwanderung), 0)
```

# Forschungsfrage und Hypothesen

Diese Arbeit untersucht den Effekt des BIP-Wachstums auf die Nettozuwanderung
in die Schweiz, kontrolliert für die Arbeitslosenquote. Es wird erwartet, dass
die Nettozuwanderung stark durch das BIP-Wachstum beeinflusst wird, da dies
ein direkter Indikator für die Wirtschaftslage ist und somit die Einwanderung
mitbestimmt.

Die Arbeitslosenquote wird als Kontrollvariable einbezogen, da sie als
Arbeitsmarktindikator ebenfalls einen eigenständigen Einfluss auf
Migrationsentscheide ausübt. Durch den langen Beobachtungszeitraum wird die
Analyse weniger durch einzelne Ereignisse wie die Finanzkrise 2008 oder die
COVID-19-Pandemie 2020 verzerrt.

Die zwei Regressionsmodelle lauten:

$$\text{Nettozuwanderung}_i = \beta_0 + \beta_1 \times \text{BIP-Wachstum}_i + \varepsilon_i$$

$$\text{Nettozuwanderung}_i = \beta_0 + \beta_1 \times \text{BIP-Wachstum}_i + \beta_2 \times \text{Arbeitslosenquote}_i + \varepsilon_i$$

Dabei repräsentiert $\beta_0$ die Konstante (Nettozuwanderung, wenn alle
Variablen auf null gesetzt werden), $\beta_1$ den Effekt des BIP-Wachstums,
$\beta_2$ den Effekt der Arbeitslosenquote und $\varepsilon_i$ den Fehlerterm,
der alle nicht erfassten Abweichungen enthält.

# Daten

## Datenquellen

Die Schweizer Einwanderungsdaten (abhängige Variable) stammen vom Bundesamt
für Statistik (BFS, 2024) und wurden als CSV-Dateien manuell heruntergeladen.
Sie enthalten Angaben zu Herkunftsland, Jahr und Nettozuwanderung für den
Zeitraum 1991-2024. Der Datensatz umfasst 15 europäische Länder. Die
Beschränkung auf 15 Länder geht auf einen bestehenden Datensatz meiner
Masterarbeit zurück und könnte die Repräsentativität der Ergebnisse begrenzen.
Die folgende Tabelle zeigt alle enthaltenen Herkunftsländer:

```{r}
#| label: laender-tabelle

knitr::kable(
  data.frame(Herkunftsland = karten_laender_liste),
  align = "c"
) |>
  kableExtra::kable_styling(full_width = FALSE, position = "center")
```

Die wirtschaftlichen Indikatoren (unabhängige und Kontrollvariable) stammen
von den World Bank Indicators (World Bank, 2024a; 2024b):

- Jährliches BIP-Wachstum (Weltbank-ID: `NY.GDP.MKTP.KD.ZG`,
  [Link](https://data.worldbank.org/indicator/NY.GDP.MKTP.KD.ZG))
- Arbeitslosenquote (Weltbank-ID: `SL.UEM.TOTL.ZS`,
  [Link](https://data.worldbank.org/indicator/SL.UEM.TOTL.ZS))

# Deskriptive Statistik

Die Nettozuwanderung weist ein Minimum von -10'589 auf, was zeigt, dass es
innerhalb der erfassten 15 Länder Jahre gab, in denen die Auswanderungen die
Einwanderungen übertrafen. Der Median von
`r format(median_netto, big.mark = "'")` liegt unter dem Mittelwert von
`r format(mean_netto, big.mark = "'")`, was auf einzelne Jahre mit besonders
hoher Zuwanderung hindeutet.

```{r}
#| label: plot-boxplot
#| fig-width: 9
#| fig-height: 5

boxplot_vorzeichen
```

```{r}
#| label: zusammenfassung-tabelle

knitr::kable(
  zusammenfassung,
  digits      = 0,
  format.args = list(big.mark = "'"),
  caption     = "Deskriptive Kennzahlen nach Migrationsrichtung."
)
```

Es gibt nur 4 Jahre mit negativer Nettozuwanderung gegenüber 30 Jahren mit
positiver Nettozuwanderung.

## Zeitliche Entwicklung der Nettozuwanderung

Die Nettozuwanderung in die Schweiz durchlief unterschiedliche Phasen: einen
Rückgang zwischen 1995 und 2000 (inklusive einer Auswanderungsphase), ein
Wachstum ab 2000, einen Rückgang während der Finanzkrise 2008 mit
anschliessender Erholung sowie einen erneuten Rückgang nach 2014. Wie bereits
gezeigt, überwiegen die Einwanderungsjahre insgesamt deutlich.

```{r}
#| label: plot-zeitreihe
#| fig-width: 10
#| fig-height: 5

kurven_diagramm
```

## Nettozuwanderung nach Herkunftsland

Die geographische Nähe spielt eine wichtige Rolle. Deutschland und Frankreich,
die beiden wichtigsten Nachbarländer der Schweiz, verzeichnen mit Abstand die
meisten Einwanderungen. Überraschenderweise weist Portugal eine höhere
Einwanderung als Italien auf, was möglicherweise damit zusammenhängt, dass
viele italienische Arbeitnehmer als Grenzgänger in der Schweiz arbeiten, aber
ihren Wohnsitz in Italien behalten und daher nicht als Einwanderer gezählt werden.

Spanien zeigt sogar eine negative Nettozuwanderung, was bedeutet, dass mehr
Menschen aus der Schweiz nach Spanien ausgewandert sind als umgekehrt.

```{r}
#| label: plot-balken
#| fig-width: 10
#| fig-height: 6

horizontales_balkendiagramm
```

```{r}
#| label: plot-karte
#| fig-width: 16
#| fig-height: 10

schweiz_migrations_weltkarte
```

Die kartografische Darstellung ergänzt das Balkendiagramm und macht die
geografische Konzentration auf einen Blick sichtbar: Deutschland dominiert
klar durch seine deutlich dunklere Einfärbung. Weiss dargestellte Länder
bedeuten dabei nicht, dass keine Migration stattgefunden hat, sondern lediglich,
dass keine Daten für diese Länder im Datensatz vorhanden sind, da die Analyse
auf die 15 erfassten Herkunftsländer beschränkt ist.

Abschliessend zeigt die folgende Tabelle die deskriptiven Kennzahlen der
Analysevariablen, aufgeschlüsselt nach Migrationsrichtung:

```{r}
#| label: deskriptiv-tabelle

deskriptive_tabelle <- analysedaten_schweiz |>
  dplyr::mutate(
    migrationsrichtung = ifelse(
      netto_zuwanderung >= 0, "Einwanderung", "Auswanderung"
    )
  ) |>
  dplyr::select(
    migrationsrichtung, netto_zuwanderung, bip_wachstum, arbeitslosenquote
  ) |>
  gtsummary::tbl_summary(
    by        = migrationsrichtung,
    label     = list(
      netto_zuwanderung ~ "Nettozuwanderung",
      bip_wachstum      ~ "BIP-Wachstum (%)",
      arbeitslosenquote ~ "Arbeitslosenquote (%)"
    ),
    statistic = list(all_continuous() ~ "{mean} ({sd})"),
    digits    = all_continuous() ~ 2
  ) |>
  gtsummary::modify_header(label = "**Variable**") |>
  gtsummary::bold_labels() |>
  gtsummary::modify_footnote(
    all_stat_cols() ~ "Mittelwert (Standardabweichung)"
  ) |>
  gtsummary::add_p() |>
  gtsummary::modify_footnote(
    p.value ~ "Wilcoxon-Rangsummentest"
  ) |>
  gtsummary::as_gt() |>
  gt::tab_header(
    title    = "Deskriptive Statistik nach Migrationsrichtung",
    subtitle = "Mittelwert (Standardabweichung)"
  )

deskriptive_tabelle
```

BIP-Wachstum und Arbeitslosenquote unterscheiden sich zwischen Einwanderungs-
und Auswanderungsjahren gemäss der Tabelle kaum, was mit den nicht signifikanten
Regressionseffekten konsistent ist.

# Ergebnisse

## Regressionsanalyse

Es wurden zwei lineare Regressionsmodelle geschätzt, um die jährliche
Nettozuwanderung zu erklären:

- **Modell 1:** Nettozuwanderung ~ BIP-Wachstum
- **Modell 2:** Nettozuwanderung ~ BIP-Wachstum + Arbeitslosenquote

```{r}
#| label: regression-tabelle
#| results: asis

if (knitr::is_html_output()) {
  texreg::htmlreg(
    list(Modell_1 = modell_1_bip, Modell_2 = modell_2_bip_arbeitslosenquote),
    custom.model.names = c("Modell 1", "Modell 2"),
    custom.coef.names  = c("(Intercept)", "BIP-Wachstum", "Arbeitslosenquote"),
    custom.note        = "Abhängige Variable: Nettozuwanderung. Signifikanz: * p < 0.05, ** p < 0.01, *** p < 0.001",
    digits = 3, single.row = FALSE, include.f = TRUE, caption = ""
  )
} else {
  texreg::texreg(
    list(Modell_1 = modell_1_bip, Modell_2 = modell_2_bip_arbeitslosenquote),
    custom.model.names = c("Modell 1", "Modell 2"),
    custom.coef.names  = c("(Intercept)", "BIP-Wachstum", "Arbeitslosenquote"),
    custom.note        = "Abhängige Variable: Nettozuwanderung. Signifikanz: * p < 0.05, ** p < 0.01, *** p < 0.001",
    digits = 3, single.row = FALSE, include.f = TRUE,
    caption = "Regressionsergebnisse: Nettozuwanderung", label = "tab:regression"
  )
}
```

Modell 1 zeigt, dass ein Anstieg des BIP-Wachstums um einen Prozentpunkt mit
einer um durchschnittlich 1'163 Personen höheren Nettozuwanderung verbunden ist,
dieser Effekt ist jedoch statistisch nicht signifikant (p > 0.05). Das Modell
erklärt nur 0.9 % der Variation (R² = 0.009,
adj. R² = `r round(summary(modell_1_bip)$adj.r.squared, 3)`,
F = `r round(summary(modell_1_bip)$fstatistic[1], 1)`).

In Modell 2 ist unter Kontrolle der Arbeitslosenquote ein zusätzlicher
Prozentpunkt BIP-Wachstum mit 187 Personen weniger Nettozuwanderung verbunden
(nicht signifikant). Ein Anstieg der Arbeitslosenquote um einen Prozentpunkt
ist mit einer um durchschnittlich 11'709 Personen höheren Nettozuwanderung
verbunden (hoch signifikant, p < 0.01). Das Modell erklärt 21.4 % der Varianz
(R² = 0.214, adj. R² = `r round(summary(modell_2_bip_arbeitslosenquote)$adj.r.squared, 3)`,
F = `r round(summary(modell_2_bip_arbeitslosenquote)$fstatistic[1], 1)`). Die
starke Zunahme des F-Werts von Modell 1 zu Modell 2 bestätigt, dass die
Einbeziehung der Arbeitslosenquote das Modell signifikant verbessert, obwohl
der unerklärte Anteil mit 78.6 % weiterhin hoch bleibt.

Die Veränderung des BIP-Koeffizienten zwischen den beiden Modellen deutet auf
einen Omitted-Variable-Bias hin. Da BIP-Wachstum und Arbeitslosigkeit positiv
korreliert sind (r = 0.28, vgl. Korrelationsmatrix) und die Arbeitslosenquote
einen starken positiven Einfluss auf die Nettozuwanderung hat, wird in Modell 1
ein Teil dieses Effekts dem BIP-Wachstum zugeschrieben. Durch die Kontrolle der
Arbeitslosenquote in Modell 2 wird der direkte Effekt des BIP-Wachstums
isoliert, wodurch sich der Koeffizient von +1'163 auf -187 verändert.
Ein Korrelationswert von r = 0.28 spricht für eine schwache Korrelation und
weist auf kein Multikollinearitätsproblem hin:

```{r}
#| label: korrelations-tabelle

knitr::kable(
  round(korrelationsmatrix, 3),
  caption = "Korrelationsmatrix der Modellvariablen."
) |>
  kableExtra::kable_styling(full_width = FALSE, position = "center")
```

# Diagnostik

## Autokorrelationsanalyse

```{r}
#| label: acf-tabelle

knitr::kable(
  head(autokorrelations_daten, 4),
  digits = 3,
  col.names = c("Lag", "Autokorrelation")
) |>
  kableExtra::kable_styling(full_width = FALSE, position = "center")
```

Die ersten vier Lags deuten auf eine starke zeitliche Abhängigkeit der Residuen
hin. Insbesondere Lag 1 (r = `r round(autokorrelations_daten$acf[1], 2)`) und
Lag 2 (r = `r round(autokorrelations_daten$acf[2], 2)`) überschreiten die
95%-Konfidenzgrenze von +/-`r round(konfidenzgrenze, 3)` (berechnet als
1.96 / sqrt(n) mit n = `r n_beobachtungen` Beobachtungen), was darauf hindeutet,
dass diese Korrelationen nicht zufällig entstanden sind. Die Fehlerterme sind
damit nicht unabhängig, was eine zentrale Annahme der OLS-Regression verletzt.
Die Ergebnisse legen nahe, dass das Modell die zeitliche Struktur der Daten
nicht vollständig erfasst, etwa weil ein langfristiger Trend fehlt oder die
Nettozuwanderung eines Jahres von den Werten der Vorjahre beeinflusst wird.

# Schluss

Die Analyse zeigt, dass die Nettozuwanderung eine hohe Volatilität aufweist
und von wenigen Jahren mit extrem hoher Einwanderung dominiert wird. Die
geographische Nähe spielt eine entscheidende Rolle: Deutschland und Frankreich
verzeichnen mit Abstand die meisten Einwanderungen. Spaniens negative
Nettozuwanderung innerhalb des Datensatzes deutet auf Rückwanderungsmuster hin.

Die vorliegenden Ergebnisse sind durch mehrere methodische Einschränkungen
begrenzt. Der Datensatz umfasst nur 15 Herkunftsländer, was die
Repräsentativität stark einschränkt. Die im Datensatz ausgewiesenen Jahre mit
negativer Nettozuwanderung sind ausschliesslich auf diese begrenzte
Länderauswahl zurückzuführen: Gemäss BFS-Daten (BFS, 2024) hat die Schweiz in
den untersuchten Jahren gesamthaft nie eine negative Nettozuwanderung
verzeichnet. Zudem beschränkt sich das Modell auf drei Variablen. Die
kontraintuitiven Ergebnisse, insbesondere der positive Effekt der
Arbeitslosenquote, sind eine direkte Folge dieser Einschränkung. Die
Einwanderung wird durch eine Vielzahl weiterer Faktoren beeinflusst, die im
vorliegenden Modell nicht berücksichtigt werden (Massey et al., 1993). Die
Ergebnisse sind daher ausschliesslich im Kontext dieser Arbeit zu
interpretieren.

# Literaturverzeichnis

**Bundesamt für Statistik (BFS).** (2024). *Ständige ausländische Wohnbevölkerung nach Staatsangehörigkeit, 1991-2024*. Bundesamt für Statistik, Bern. <https://www.bfs.admin.ch>

**Massey, D. S., Arango, J., Hugo, G., Kouaouci, A., Pellegrino, A., & Taylor, J. E.** (1993). Theories of international migration: A review and appraisal. *Population and Development Review*, 19(3), 431-466.

**World Bank.** (2024a). *GDP growth (annual %) - Switzerland* [Datensatz]. World Bank Open Data. <https://data.worldbank.org/indicator/NY.GDP.MKTP.KD.ZG>

**World Bank.** (2024b). *Unemployment, total (% of total labor force) (modeled ILO estimate) - Switzerland* [Datensatz]. World Bank Open Data. <https://data.worldbank.org/indicator/SL.UEM.TOTL.ZS>

