---
title: "Der Effekt des BIP-Wachstums auf die Nettozuwanderung in die Schweiz"
author: "Vincent Pickert - 2020-061-610"
date: today
format:
  html:
    toc: true
    toc-depth: 3
    toc-title: "Inhaltsverzeichnis"
    theme: cosmo
    self-contained: true
  pdf:
    toc: true
    toc-title: "Inhaltsverzeichnis"
    number-sections: true
    geometry: margin=2.5cm
lang: de
execute:
  echo: false
  warning: false
  message: false
---

```{r}
#| label: setup

erforderliche_pakete <- c(
  "readr", "dplyr", "stringr", "stringi", "ggplot2", "WDI",
  "rnaturalearth", "countrycode", "huxtable", "scales", "sf",
  "tibble", "broom", "stargazer", "texreg", "tidyr", "codetools",
  "rvest", "gtsummary", "gt"
)

options(scipen = 999)
options(repos = c(CRAN = "https://cloud.r-project.org"))

fehlende_pakete <- setdiff(erforderliche_pakete, rownames(installed.packages()))
if (length(fehlende_pakete) > 0) install.packages(fehlende_pakete)

invisible(lapply(erforderliche_pakete, library, character.only = TRUE))

pfade <- c("tabellen", "grafiken", "data")
invisible(lapply(pfade, function(p) {
  if (!dir.exists(p)) dir.create(p, recursive = TRUE)
}))
```

```{r}
#| label: daten-import

if (file.exists("data/swiss_immigration_countries_year.csv")) {
  rohe_schweizer_einwanderung <- readr::read_csv(
    "data/swiss_immigration_countries_year.csv", show_col_types = FALSE
  )
} else {
  rohe_schweizer_einwanderung <- readr::read_csv(
    "https://raw.githubusercontent.com/Gabendd/datenanalyse/main/data/swiss_immigration_countries_year.csv",
    show_col_types = FALSE
  )
}

rohe_schweizer_einwanderung <- rohe_schweizer_einwanderung |>
  dplyr::mutate(
    jahr              = as.integer(year),
    netto_zuwanderung = as.numeric(net_migration)
  ) |>
  dplyr::rename(herkunft = origin_en) |>
  dplyr::filter(
    !herkunft %in% c(
      "Afrique", "Amérique", "Asie", "Océanie",
      "EFTA countries", "Yugoslavia", "Serbia and Montenegro"
    ),
    !stringr::str_detect(herkunft, "Renseignements|Source|© OFS")
  ) |>
  dplyr::select(herkunft, jahr, netto_zuwanderung) |>
  dplyr::arrange(herkunft, jahr)

jahresdaten_schweizer_einwanderung <- rohe_schweizer_einwanderung |>
  dplyr::group_by(jahr) |>
  dplyr::summarize(
    netto_zuwanderung = sum(netto_zuwanderung, na.rm = TRUE),
    .groups = "drop"
  ) |>
  dplyr::arrange(jahr)
```

```{r}
#| label: worldbank-import

indikatoren_liste <- tibble::tibble(
  Code = c("NY.GDP.MKTP.KD.ZG", "SL.UEM.TOTL.ZS"),
  Description = c(
    "BIP-Wachstum (jährlich in %)",
    "Arbeitslosigkeit, insgesamt (% der Erwerbsbevölkerung)"
  )
)

indikatoren         <- indikatoren_liste$Code
weltbank_datei_pfad <- "data/world_bank_raw.rds"
start_jahr <- min(jahresdaten_schweizer_einwanderung$jahr, na.rm = TRUE)
end_jahr   <- max(jahresdaten_schweizer_einwanderung$jahr, na.rm = TRUE)

weltbank_daten_abrufen <- function() {
  WDI::WDI(
    country   = "CHE",
    indicator = indikatoren,
    start     = start_jahr,
    end       = end_jahr,
    extra     = TRUE
  )
}

if (!file.exists(weltbank_datei_pfad)) {
  weltbank_rohe_daten <- weltbank_daten_abrufen()
  saveRDS(weltbank_rohe_daten, weltbank_datei_pfad)
} else {
  temp_pruefung    <- readRDS(weltbank_datei_pfad)
  fehlend_in_datei <- setdiff(indikatoren, names(temp_pruefung))
  if (length(fehlend_in_datei) > 0) {
    weltbank_rohe_daten <- weltbank_daten_abrufen()
    saveRDS(weltbank_rohe_daten, weltbank_datei_pfad)
  } else {
    weltbank_rohe_daten <- temp_pruefung
  }
  rm(temp_pruefung, fehlend_in_datei)
}

schweizer_weltbank_daten <- weltbank_rohe_daten |>
  dplyr::select(year, dplyr::all_of(indikatoren)) |>
  dplyr::rename(
    jahr              = year,
    bip_wachstum      = NY.GDP.MKTP.KD.ZG,
    arbeitslosenquote = SL.UEM.TOTL.ZS
  ) |>
  dplyr::arrange(jahr)

analysedaten_schweiz <- jahresdaten_schweizer_einwanderung |>
  dplyr::left_join(schweizer_weltbank_daten, by = "jahr") |>
  dplyr::arrange(jahr)
```

```{r}
#| label: visualisierungen

# --- Karte ---
welt <- rnaturalearth::ne_countries(scale = "medium", returnclass = "sf")

karten_daten <- rohe_schweizer_einwanderung |>
  dplyr::group_by(herkunft) |>
  dplyr::summarise(
    netto_zuwanderung = sum(netto_zuwanderung, na.rm = TRUE),
    .groups = "drop"
  ) |>
  dplyr::mutate(
    iso_a3 = countrycode::countrycode(herkunft, "country.name", "iso3c"),
    herkunft_de = countrycode::countrycode(
      herkunft,
      origin      = "country.name.en",
      destination = "country.name.de"
    )
  ) |>
  dplyr::filter(!is.na(iso_a3))

# Länderliste auf Deutsch, alphabetisch sortiert (für Datenquellen-Tabelle)
karten_laender_liste <- sort(karten_daten$herkunft_de)

weltkarte_sf <- welt |>
  dplyr::mutate(iso_a3 = dplyr::coalesce(iso_a3_eh, iso_a3)) |>
  dplyr::filter(
    continent  == "Europe",
    !name_long %in% "Russian Federation",
    !is.na(iso_a3),
    iso_a3     != "-99"
  ) |>
  dplyr::left_join(karten_daten, by = "iso_a3")

schweiz_migrations_weltkarte <- ggplot2::ggplot(weltkarte_sf) +
  ggplot2::geom_sf(
    ggplot2::aes(fill = netto_zuwanderung),
    color = "white", linewidth = 0.2
  ) +
  ggplot2::scale_fill_gradient(
    low = "#deebf7", high = "#08519c", na.value = "grey90"
  ) +
  ggplot2::labs(
    title = "Nettozuwanderung in die Schweiz nach Herkunftsland (Europa)",
    fill  = ""
  ) +
  ggplot2::theme_void() +
  ggplot2::theme(
    plot.title          = ggplot2::element_text(face = "plain", size = 21, hjust = 0.5),
    plot.title.position = "plot",
    legend.title        = ggplot2::element_blank(),
    legend.text         = ggplot2::element_text(size = 21)
  )

# --- Zeitreihe ---
kurven_diagramm <- ggplot2::ggplot(
  jahresdaten_schweizer_einwanderung,
  ggplot2::aes(x = jahr, y = netto_zuwanderung)
) +
  ggplot2::geom_line(color = "#08519c", linewidth = 1) +
  ggplot2::geom_point(color = "#08519c", size = 2) +
  ggplot2::labs(
    x     = "Jahr",
    y     = "Nettozuwanderung",
    title = "Nettozuwanderung in die Schweiz nach Jahr"
  ) +
  ggplot2::theme_minimal() +
  ggplot2::scale_x_continuous(breaks = seq(1990, 2025, by = 5)) +
  ggplot2::scale_y_continuous(
    labels = scales::comma_format(big.mark = ".", decimal.mark = ",")
  ) +
  ggplot2::theme(
    plot.title = ggplot2::element_text(face = "plain", size = 21, hjust = 0.5),
    axis.title = ggplot2::element_text(size = 22),
    axis.text  = ggplot2::element_text(size = 22)
  )

# --- Boxplot ---
jahresdaten_mit_vorzeichen <- jahresdaten_schweizer_einwanderung |>
  dplyr::mutate(
    migration_sign = ifelse(
      netto_zuwanderung >= 0,
      "Einwanderung (positiv)",
      "Auswanderung (negativ)"
    )
  )

boxplot_vorzeichen <- ggplot2::ggplot(
  jahresdaten_mit_vorzeichen,
  ggplot2::aes(x = migration_sign, y = netto_zuwanderung, fill = migration_sign)
) +
  ggplot2::geom_boxplot() +
  ggplot2::scale_fill_manual(
    values = c(
      "Einwanderung (positiv)" = "#2ca25f",
      "Auswanderung (negativ)" = "#de2d26"
    ),
    name = "Migrationsrichtung"
  ) +
  ggplot2::labs(
    x     = "",
    y     = "Nettozuwanderung",
    title = "Nettozuwanderung nach Vorzeichen"
  ) +
  ggplot2::theme_minimal() +
  ggplot2::scale_y_continuous(
    labels = scales::comma_format(big.mark = ".", decimal.mark = ",")
  ) +
  ggplot2::theme(
    plot.title          = ggplot2::element_text(face = "plain", size = 21, hjust = 0.5),
    plot.title.position = "plot",
    axis.title          = ggplot2::element_text(size = 22),
    axis.text           = ggplot2::element_text(size = 22),
    legend.title        = ggplot2::element_text(size = 21),
    legend.text         = ggplot2::element_text(size = 14)
  )

zusammenfassung <- jahresdaten_mit_vorzeichen |>
  dplyr::group_by(migration_sign) |>
  dplyr::summarize(
    Anzahl     = n(),
    Mittelwert = mean(netto_zuwanderung),
    Median     = median(netto_zuwanderung),
    SD         = sd(netto_zuwanderung),
    Min        = min(netto_zuwanderung),
    Max        = max(netto_zuwanderung),
    IQR        = IQR(netto_zuwanderung)
  )

# --- Balkendiagramm (deutsche Ländernamen) ---
laender_gesamt <- rohe_schweizer_einwanderung |>
  dplyr::group_by(herkunft) |>
  dplyr::summarise(
    gesamt_netto_zuwanderung = sum(netto_zuwanderung, na.rm = TRUE),
    .groups = "drop"
  ) |>
  dplyr::arrange(desc(gesamt_netto_zuwanderung)) |>
  dplyr::mutate(
    herkunft_de = countrycode::countrycode(
      herkunft,
      origin      = "country.name.en",
      destination = "country.name.de"
    )
  )

horizontales_balkendiagramm <- ggplot2::ggplot(
  laender_gesamt,
  ggplot2::aes(
    x = gesamt_netto_zuwanderung,
    y = reorder(herkunft_de, gesamt_netto_zuwanderung)
  )
) +
  ggplot2::geom_col(fill = "#08519c", color = "white", linewidth = 0.2) +
  ggplot2::labs(
    x     = "Gesamt Nettozuwanderung",
    y     = "Herkunftsland",
    title = "Gesamt Nettozuwanderung in die Schweiz nach Herkunftsland"
  ) +
  ggplot2::theme_minimal() +
  ggplot2::scale_x_continuous(
    labels = scales::comma_format(big.mark = ".", decimal.mark = ",")
  ) +
  ggplot2::theme(
    plot.title  = ggplot2::element_text(face = "plain", size = 21, hjust = 0.5),
    axis.title  = ggplot2::element_text(size = 22),
    axis.text   = ggplot2::element_text(size = 22),
    axis.text.y = ggplot2::element_text(size = 21)
  )
```

```{r}
#| label: regressionen

regressionsdaten <- analysedaten_schweiz |>
  dplyr::select(netto_zuwanderung, bip_wachstum, arbeitslosenquote)

readr::write_csv(regressionsdaten, "data/regressionsdaten.csv")

modell_1_bip <- lm(
  netto_zuwanderung ~ bip_wachstum,
  data = regressionsdaten
)

modell_2_bip_arbeitslosenquote <- lm(
  netto_zuwanderung ~ bip_wachstum + arbeitslosenquote,
  data = regressionsdaten
)

korrelationsmatrix <- cor(regressionsdaten)

acf_objekt <- stats::acf(
  residuals(modell_2_bip_arbeitslosenquote),
  plot      = FALSE,
  na.action = na.pass
)

n_beobachtungen <- length(stats::na.omit(
  residuals(modell_2_bip_arbeitslosenquote)
))
konfidenzgrenze <- 1.96 / sqrt(n_beobachtungen)

autokorrelations_daten <- tibble::tibble(
  lag = as.numeric(acf_objekt$lag),
  acf = as.numeric(acf_objekt$acf)
) |>
  dplyr::filter(lag > 0)
```

# Forschungsfrage und Hypothesen

Diese Arbeit untersucht den Effekt des BIP-Wachstums auf die Nettozuwanderung
in die Schweiz, kontrolliert für die Arbeitslosenquote. Es wird erwartet, dass
die Nettozuwanderung stark durch das BIP-Wachstum beeinflusst wird, da dies
ein direkter Indikator für die Wirtschaftslage ist und die Einwanderung direkt
beeinflusst.

Die Arbeitslosenquote wird als Kontrollvariable einbezogen, da sie die
Einwanderung auf eine direktere Weise als Arbeitsmarktindikator beeinflusst.
Durch einen längeren Zeitraum wird die Analyse weniger durch einzelne Ereignisse
wie die Finanzkrise 2008 verzerrt. Diese Ereignisse werden als "Fixed Effects" in 
der Zeitreihenanalyse bennent.

Die zwei Regressionsmodelle lauten:

$$\text{Nettozuwanderung}_i = \beta_0 + \beta_1 \times \text{BIP-Wachstum}_i + \varepsilon_i$$

$$\text{Nettozuwanderung}_i = \beta_0 + \beta_1 \times \text{BIP-Wachstum}_i + \beta_2 \times \text{Arbeitslosenquote}_i + \varepsilon_i$$

Dabei repräsentiert $\beta_0$ die Konstante (Nettozuwanderung bei
BIP-Wachstum und Arbeitslosenquote von 0), $\beta_1$ den Effekt des
BIP-Wachstums, $\beta_2$ den Effekt der Arbeitslosenquote und $\varepsilon_i$
den Fehlerterm.

# Daten und Methoden

## Datenquellen

Die Schweizer Einwanderungsdaten (die abhängige Variable) stammen vom
Bundesamt für Statistik (BFS) und wurden als CSV-Dateien manuell heruntergeladen.
Sie enthalten Angaben zu Herkunftsland, Jahr und Nettozuwanderung. Der Datensatz
umfasst 15 europäische Länder. Die Beschränkung
auf 15 Länder geht auf einen bestehenden Datensatz einer Masterarbeit zurück und
könnte die Repräsentativität der Ergebnisse begrenzen. Die folgende Tabelle zeigt
alle im Datensatz enthaltenen Herkunftsländer:

```{r}
#| label: tbl-laender

knitr::kable(
  data.frame(Herkunftsland = karten_laender_liste),
  caption = "Im Datensatz enthaltene Herkunftsländer (alphabetisch sortiert)."
)
```

Die wirtschaftlichen Indikatoren (unabhängige und Kontrollvariable) stammen von
der Weltbank:

- Jährliches BIP-Wachstum (Weltbank-ID: `NY.GDP.MKTP.KD.ZG`)
- Arbeitslosenquote (Weltbank-ID: `SL.UEM.TOTL.ZS`)

# Ergebnisse

## Deskriptive Statistik

Bei der Datenaufbereitung zeigte sich, dass die Nettozuwanderung ein Minimum
von −10'589 aufweist, was bedeutet, dass es Jahre gab, in denen die Schweiz
mehr Auswanderungen als Einwanderungen verzeichnete. Der Median von 29'210
liegt unter dem Mittelwert von 32'340, was auf einzelne Jahre mit sehr hoher
Zuwanderung hindeutet.

```{r}
#| label: fig-boxplot
#| fig-width: 9
#| fig-height: 5

boxplot_vorzeichen
```

```{r}
#| label: tbl-zusammenfassung

knitr::kable(
  zusammenfassung,
  digits      = 0,
  format.args = list(big.mark = "'"),
  caption     = "Deskriptive Kennzahlen nach Migrationsrichtung."
)
```

Es gibt nur 4 Jahre mit negativer Nettozuwanderung, aber 30 Jahre mit positiver
Nettozuwanderung.

## Zeitliche Entwicklung der Nettozuwanderung

Die Nettozuwanderung in die Schweiz durchlief unterschiedliche Phasen: einen
Rückgang zwischen 1995 und 2000 (inklusive Auswanderungsphase), ein starkes
Wachstum ab 2000, einen Rückgang während der Finanzkrise 2008 mit anschliessender
Erholung sowie einen erneuten Rückgang nach 2014. Wie zuvor gezeigt, überwiegen
insgesamt die Einwanderungsjahre deutlich gegenüber den Auswanderungsjahren.

```{r}
#| label: fig-zeitreihe
#| fig-width: 10
#| fig-height: 5

kurven_diagramm
```

## Nettozuwanderung nach Herkunftsland

Die geographische Nähe spielt eine wichtige Rolle. Deutschland und Frankreich,
die beiden wichtigsten Nachbarländer der Schweiz, verzeichnen mit Abstand die
meisten Einwanderungen. Überraschenderweise weist Portugal eine höhere
Einwanderung als Italien auf, was möglicherweise damit zusammenhängt, dass
viele italienische Arbeitnehmer als Grenzgänger in der Schweiz arbeiten, aber
in Italien wohnen bleiben und daher nicht als Einwanderer gezählt werden.

Spanien zeigt sogar eine negative Nettozuwanderung — mehr Menschen wanderten
aus der Schweiz nach Spanien aus als umgekehrt. Eine mögliche Erklärung ist,
dass Spanier nach der Pensionierung in ihre Heimat zurückziehen.

```{r}
#| label: fig-balken
#| fig-width: 10
#| fig-height: 6

horizontales_balkendiagramm
```

```{r}
#| label: fig-karte
#| fig-width: 10
#| fig-height: 6

schweiz_migrations_weltkarte
```

Die kartografische Darstellung ergänzt das  Balkendiagramm und
macht die geografische Konzentration auf einen Blick deutlich: Deutschland
dominiert , was sich in der deutlich dunkleren Einfärbung zeigt. Länder,
die weiss dargestellt werden, bedeuten dabei nicht dass keine
Migration stattgefunden hat sondernlediglich, dass für diese Länder
keine Daten in unserem Datensatz vorhanden sind, da die Analyse auf die
15 erfassten Herkunftsländer beschränkt ist.

## Regressionsanalyse

Es wurden zwei lineare Regressionsmodelle geschätzt, um die jährliche
Nettozuwanderung zu erklären:

- **Modell 1:** Nettozuwanderung ~ BIP-Wachstum
- **Modell 2:** Nettozuwanderung ~ BIP-Wachstum + Arbeitslosenquote

```{r}
#| label: tbl-regression
#| results: asis

texreg::htmlreg(
  list(Modell_1 = modell_1_bip, Modell_2 = modell_2_bip_arbeitslosenquote),
  custom.model.names = c("Modell 1", "Modell 2"),
  custom.coef.names  = c("(Intercept)", "BIP-Wachstum", "Arbeitslosenquote"),
  custom.note        = "Abhängige Variable: Nettozuwanderung. Signifikanz: * p < 0.05, ** p < 0.01, *** p < 0.001",
  digits             = 3,
  single.row         = FALSE,
  include.f          = TRUE,
  caption            = ""
)
```

Modell 1 zeigt, dass ein Anstieg des BIP-Wachstums um einen Prozentpunkt mit
einer um durchschnittlich 1'163 Personen höheren Nettozuwanderung verbunden ist,
dieser Effekt ist jedoch statistisch nicht signifikant (p > 0.05). Das Modell
erklärt nur 0.9 % der Variation (R² = 0.009).

In Modell 2 ist unter Kontrolle der Arbeitslosenquote ein zusätzlicher
Prozentpunkt BIP-Wachstum mit 187 Personen weniger Nettozuwanderung verbunden
(nicht signifikant). Ein Anstieg der Arbeitslosenquote um einen Prozentpunkt
ist mit einer um durchschnittlich 11'709 Personen höheren Nettozuwanderung
verbunden (hoch signifikant, p < 0.01). Dieser positive Effekt ist
kontraintuitiv und deutet darauf hin, dass das Modell nicht alle relevanten
Faktoren erfasst — etwa das Freizügigkeitsabkommen, die EU-Mitgliedschaft der
Herkunftsländer oder die dortige Arbeitsmarktsituation. R² = 0.214.

## Deskriptive Statistik nach Migrationsrichtung

```{r}
#| label: tbl-deskriptiv

deskriptive_tabelle <- analysedaten_schweiz |>
  dplyr::mutate(
    migrationsrichtung = ifelse(
      netto_zuwanderung >= 0, "Einwanderung", "Auswanderung"
    )
  ) |>
  dplyr::select(
    migrationsrichtung, netto_zuwanderung, bip_wachstum, arbeitslosenquote
  ) |>
  gtsummary::tbl_summary(
    by        = migrationsrichtung,
    label     = list(
      netto_zuwanderung ~ "Nettozuwanderung",
      bip_wachstum      ~ "BIP-Wachstum (%)",
      arbeitslosenquote ~ "Arbeitslosenquote (%)"
    ),
    statistic = list(all_continuous() ~ "{mean} ({sd})"),
    digits    = all_continuous() ~ 2
  ) |>
  gtsummary::modify_header(label = "**Variable**") |>
  gtsummary::bold_labels() |>
  gtsummary::add_p() |>
  gtsummary::as_gt() |>
  gt::tab_header(
    title    = "Deskriptive Statistik nach Migrationsrichtung",
    subtitle = "Mittelwert (Standardabweichung)"
  )

deskriptive_tabelle
```

Die deskriptive Tabelle zeigt, dass sich BIP-Wachstum (p = 0.8) und
Arbeitslosenquote (p = 0.3) zwischen Einwanderungs- und Auswanderungsjahren
kaum unterscheiden — konsistent mit den nicht signifikanten
Regressionseffekten.

# Diagnostische Tests

## Multikollinearitätsprüfung

```{r}
#| label: tbl-korrelation

knitr::kable(
  round(korrelationsmatrix, 3),
  caption = "Korrelationsmatrix zwischen Nettozuwanderung, BIP-Wachstum und Arbeitslosenquote."
)
```

Ein Korrelationswert von r = 0.238 zwischen den Prädiktoren (BIP-Wachstum und
Arbeitslosenquote) spricht für eine schwache Korrelation. Das deutet auf kein
starkes Multikollinearitätsproblem hin.

## Autokorrelationsanalyse

```{r}
#| label: tbl-acf

knitr::kable(
  head(autokorrelations_daten, 10),
  digits  = 3,
  caption = paste0(
    "Autokorrelationsfunktion für die Residuen von Modell 2. ",
    "95%-Konfidenzintervall: ±", round(konfidenzgrenze, 3), "."
  )
)
```

Eine starke positive Autokorrelation bei Lag 1 (0.74) und Lag 2 (0.38)
überschreitet das 95%-Konfidenzintervall. Dies verletzt die Annahme der
Unabhängigkeit der Fehlerterme und kann zu verzerrten Standardfehlern und
Signifikanztests führen. Die Residuen zeigen eine zeitliche Abhängigkeit,
die nicht durch die Prädiktoren erfasst wird — ein Hinweis auf eine eigene
Dynamik der Nettozuwanderung über die Zeit.

# Diskussion

Die Analyse zeigt mehrere wichtige Muster der Schweizer Migration. Erstens
weist die Nettozuwanderung eine hohe Volatilität auf, wobei einige wenige Jahre
mit extrem hoher Einwanderung den Gesamttrend dominieren. Die Finanzkrise 2008
hatte einen sichtbaren, aber vorübergehenden Einfluss auf die Migrationsströme.

Zweitens spielt die geographische Nähe eine entscheidende Rolle. Die beiden
wichtigsten Nachbarländer, Deutschland und Frankreich, verzeichnen mit Abstand
die meisten Einwanderungen. Der Fall Spanien mit negativer Nettozuwanderung
deutet auf Rückwanderungsmuster hin, möglicherweise von Rentnern.

Drittens zeigen wirtschaftliche Indikatoren allein eine begrenzte
Erklärungskraft. Die kontraintuitive positive Beziehung zwischen Arbeitslosigkeit
und Nettozuwanderung deutet stark auf einen Omitted-Variable-Bias hin.

Viertens gibt es wichtige methodische Einschränkungen: kleine Stichprobengrösse
(N = 34 Beobachtungen), Beschränkung auf 15 Herkunftsländer, starke
Autokorrelation in den Residuen sowie fehlende Variablen wie Migrationspolitik
und wirtschaftliche Bedingungen in den Herkunftsländern.

Die Analyse deutet darauf hin, dass institutionelle und politische Faktoren
möglicherweise wichtiger sind als inländische wirtschaftliche Bedingungen. Das
Freizügigkeitsabkommen mit der EU (umgesetzt 2002) hatte wahrscheinlich einen
erheblichen Einfluss, der von diesem Modell nicht erfasst wird.

# Schlussfolgerung

Obwohl inländische wirtschaftliche Indikatoren einen gewissen Zusammenhang
mit der Nettozuwanderung in die Schweiz zeigen, erklären sie nur einen
bescheidenen Teil der Variation. Die Analyse demonstriert, dass die Schweizer
Migrationsmuster komplex sind und von mehreren Faktoren beeinflusst werden,
die über einfache wirtschaftliche Indikatoren hinausgehen.

Für zukünftige Forschung wird empfohlen:

- Institutionelle Faktoren wie bilaterale Abkommen und Politikänderungen einzubeziehen
- Wirtschaftliche und demografische Daten der Herkunftsländer zu integrieren
- Zeitreihenökonometrische Methoden anzuwenden, um die Autokorrelation zu behandeln
- Den Datensatz auf alle Herkunftsländer auszuweiten
