---
title: "Einführung in R - Vincent Pickert"
format: html
---

# Kapitel 1 — Setup und Pakete

```{r}
#| label: setup
#| message: false
#| warning: false

required_packages <- c(4
  "readr", "dplyr", "stringr", "stringi", "ggplot2",
  "WDI", "rnaturalearth", "countrycode", "huxtable",
  "scales", "data.table", "sf", "tibble", "broom",
  "stargazer", "texreg", "tidyr", "codetools"
)

options(scipen = 999)
options(repos = c(CRAN = "https://cloud.r-project.org"))

missing_packages <- setdiff(required_packages, rownames(installed.packages()))
if (length(missing_packages) > 0) {
  install.packages(missing_packages)
}

invisible(lapply(required_packages, library, character.only = TRUE))

# Arbeitsverzeichnisse definieren
paths <- c("data", "tables", "figures")
invisible(lapply(paths, function(path) {
  if (!dir.exists(path)) dir.create(path, recursive = TRUE)
}))
```

# Kapitel 2 — Daten importieren und aufbereiten

## 2A — Schweizerische Einwanderungsdaten

Bei den Schweizerischen Einwanderungsdaten handelt es sich um von der BFS-Webseite manuell heruntergeladene CSV-Dateien.

```{r}
#| label: import-swiss-immigration

RAW_swiss_immigration <- readr::read_csv(
  "data/swiss_immigration_countries_year.csv",
  show_col_types = FALSE
) |>
  dplyr::mutate(
    year          = as.integer(year),
    net_migration = as.numeric(net_migration)
  ) |>
  dplyr::filter(
    !origin_en %in% c(
      "Afrique", "Amérique", "Asie", "Océanie",
      "EFTA countries", "Yugoslavia", "Serbia and Montenegro"
    ),
    !stringr::str_detect(origin_en, "Renseignements|Source|© OFS")
  ) |>
  dplyr::select(origin_en, year, net_migration) |>
  dplyr::arrange(origin_en, year)
```

```{r}
#| label: yearly-aggregation

YEARLY_swiss_immigration <- RAW_swiss_immigration |>
  dplyr::group_by(year) |>
  dplyr::summarize(
    net_migration      = sum(net_migration, na.rm = TRUE),
    mean_net_migration = mean(net_migration, na.rm = TRUE),
    n_origins          = dplyr::n(),
    .groups            = "drop"
  ) |>
  dplyr::arrange(year)

summary(YEARLY_swiss_immigration$net_migration)
```

Das Minimum von −10 589 zeigt, dass es Jahre gab, in denen die Schweiz insgesamt mehr Aus- als Einwanderungen verzeichnete (negative Nettozuwanderung). Der Median (26 290) liegt deutlich unter dem Mittelwert (27 759), was auf einzelne Jahre mit hoher Zuwanderung hindeutet.

## 2B — World Bank Indikatoren

```{r}
#| label: wb-indicators-setup

indicator_list_df <- tibble::tibble(
  Code = c(
    "NY.GDP.MKTP.KD.ZG",
    "SL.UEM.TOTL.ZS"
  ),
  Description = c(
    "BIP-Wachstum (jährlich in %)",
    "Arbeitslosigkeit, insgesamt (% der Erwerbsbevölkerung) (modellierte ILO-Schätzung)"
  )
)

indicators <- indicator_list_df$Code
```

```{r}
#| label: wb-api-fetch
#| cache: true

world_bank_file <- "data/world_bank_raw.rds"

start_year <- min(YEARLY_swiss_immigration$year, na.rm = TRUE)
end_year   <- max(YEARLY_swiss_immigration$year, na.rm = TRUE)

fetch_world_bank_data <- function() {
  WDI::WDI(
    country   = "CHE",
    indicator = indicators,
    start     = start_year,
    end       = end_year,
    extra     = TRUE
  )
}

if (!file.exists(world_bank_file)) {
  world_bank_raw_data <- fetch_world_bank_data()
  saveRDS(world_bank_raw_data, world_bank_file)
} else {
  temp_check       <- readRDS(world_bank_file)
  missing_in_file  <- setdiff(indicators, names(temp_check))

  if (length(missing_in_file) > 0) {
    world_bank_raw_data <- fetch_world_bank_data()
    saveRDS(world_bank_raw_data, world_bank_file)
  } else {
    world_bank_raw_data <- temp_check
  }
  rm(temp_check, missing_in_file)
}
```

```{r}
#| label: wb-clean

swiss_world_bank_data <- world_bank_raw_data |>
  dplyr::select(year, dplyr::all_of(indicators)) |>
  dplyr::rename(
    bip_wachstum      = NY.GDP.MKTP.KD.ZG,
    arbeitslosenquote = SL.UEM.TOTL.ZS
  ) |>
  dplyr::arrange(year)
```

## 2C — Zusammengeführte Analysedaten

```{r}
#| label: merge-data

ANALYSIS_swiss <- YEARLY_swiss_immigration |>
  dplyr::left_join(swiss_world_bank_data, by = "year") |>
  dplyr::arrange(year)

# Aliase für konsistenteren Stil
raw_swiss_immigration              <- RAW_swiss_immigration
jahresdaten_schweizer_einwanderung <- YEARLY_swiss_immigration
analysedaten_schweiz               <- ANALYSIS_swiss
yearly_swiss_immigration           <- jahresdaten_schweizer_einwanderung
analysis_swiss                     <- analysedaten_schweiz

cat("NA counts per variable:\n")
print(colSums(is.na(ANALYSIS_swiss)))
```

Wir haben keine NA-Werte, was eine gute Nachricht ist.

# Kapitel 3 — Weltkarte der Nettozuwanderung

```{r}
#| label: map-data-prep

world <- rnaturalearth::ne_countries(scale = "medium", returnclass = "sf")

map_data <- RAW_swiss_immigration |>
  dplyr::group_by(origin_en) |>
  dplyr::summarise(
    net_migration = sum(net_migration, na.rm = TRUE),
    .groups       = "drop"
  ) |>
  dplyr::mutate(
    iso_a3 = countrycode::countrycode(
      origin_en,
      origin      = "country.name",
      destination = "iso3c"
    )
  ) |>
  dplyr::filter(!is.na(iso_a3))

world_map <- world |>
  dplyr::mutate(iso_a3 = dplyr::coalesce(iso_a3_eh, iso_a3)) |>
  dplyr::filter(
    continent  == "Europe",
    !name_long %in% c("Russian Federation"),
    !is.na(iso_a3),
    iso_a3     != "-99"
  ) |>
  dplyr::left_join(map_data, by = "iso_a3")
```

```{r}
#| label: fig-world-map
#| fig-cap: "Nettozuwanderung in die Schweiz nach Herkunftsland (Europa), 1991–2024"
#| fig-width: 10
#| fig-height: 6

swiss_migration_world_map <- ggplot2::ggplot(world_map) +
  ggplot2::geom_sf(
    ggplot2::aes(fill = net_migration),
    color     = "white",
    linewidth = 0.2
  ) +
  ggplot2::scale_fill_gradient(
    low      = "#deebf7",
    high     = "#08519c",
    na.value = "grey90"
  ) +
  ggplot2::labs(
    title   = "Nettozuwanderung in die Schweiz nach Herkunftsland (Europa)",
    fill    = "",
    caption = "Nur die 15 Herkunftsländer aus den Einwanderungsdaten"
  ) +
  ggplot2::theme_void() +
  ggplot2::theme(
    plot.title    = ggplot2::element_text(face = "bold", size = 14),
    legend.title  = ggplot2::element_blank(),
    plot.caption  = ggplot2::element_text(size = 9, hjust = 0)
  )

swiss_migration_world_map
```

# Kapitel 4 — Zusätzliche Visualisierungen

## 4A — Kurvendiagramm: Nettozuwanderung nach Jahr

```{r}
#| label: fig-curve
#| fig-cap: "Nettozuwanderung in die Schweiz nach Jahr"
#| fig-width: 10
#| fig-height: 6

curve_plot <- ggplot(
  YEARLY_swiss_immigration,
  aes(x = year, y = net_migration)
) +
  geom_line(color = "#08519c", linewidth = 1) +
  geom_point(color = "#08519c", size = 2) +
  labs(
    x        = "Jahr",
    y        = "Nettozuwanderung",
    title    = "Nettozuwanderung in die Schweiz nach Jahr",
    subtitle = "Gesamtwert für alle Herkunftsländer kombiniert"
  ) +
  theme_minimal() +
  scale_x_continuous(breaks = seq(1990, 2025, by = 5)) +
  scale_y_continuous(
    labels = scales::comma_format(big.mark = ".", decimal.mark = ",")
  )

curve_plot
```

## 4B — Boxplot: Nettozuwanderung nach Vorzeichen

```{r}
#| label: fig-boxplot
#| fig-cap: "Nettozuwanderung nach Vorzeichen"
#| fig-width: 10
#| fig-height: 6

# Neue Spalte migration_sign erstellen: Einwanderung (positiv) oder Auswanderung (negativ)
yearly_swiss_immigration <- yearly_swiss_immigration |>
  dplyr::mutate(
    migration_sign = ifelse(
      net_migration >= 0,
      "Einwanderung (positiv)",
      "Auswanderung (negativ)"
    )
  )

boxplot_sign <- ggplot(
  yearly_swiss_immigration,
  aes(x = migration_sign, y = net_migration, fill = migration_sign)
) +
  geom_boxplot() +
  scale_fill_manual(
    values = c(
      "Einwanderung (positiv)" = "#2ca25f",
      "Auswanderung (negativ)" = "#de2d26"
    ),
    name = "Migrationsrichtung"
  ) +
  labs(
    x        = "",
    y        = "Nettozuwanderung",
    title    = "Nettozuwanderung nach Vorzeichen",
    subtitle = "Vergleich zwischen Jahren mit Einwanderung und Auswanderung"
  ) +
  theme_minimal() +
  scale_y_continuous(
    labels = scales::comma_format(big.mark = ".", decimal.mark = ",")
  )

boxplot_sign
```

Die Streuung der Nettozuwanderung ist in den positiven Jahren deutlich grösser.

## 4C — Balkendiagramm: Nettozuwanderung pro Herkunftsland

```{r}
#| label: fig-bar
#| fig-cap: "Gesamt-Nettozuwanderung in die Schweiz nach Herkunftsland (1991–2024)"
#| fig-width: 10
#| fig-height: 6

country_totals <- raw_swiss_immigration |>
  dplyr::group_by(origin_en) |>
  dplyr::summarise(
    total_net_migration = sum(net_migration, na.rm = TRUE),
    .groups             = "drop"
  ) |>
  dplyr::arrange(desc(total_net_migration))

horizontal_bar_plot <- ggplot(
  country_totals,
  aes(x = total_net_migration, y = reorder(origin_en, total_net_migration))
) +
  geom_col(fill = "#08519c", color = "white", linewidth = 0.2) +
  labs(
    x        = "Gesamt Nettozuwanderung",
    y        = "Herkunftsland",
    title    = "Gesamt Nettozuwanderung in die Schweiz nach Herkunftsland",
    subtitle = "Summe über den gesamten Zeitraum (1991–2024)"
  ) +
  theme_minimal() +
  scale_x_continuous(
    labels = scales::comma_format(big.mark = ".", decimal.mark = ",")
  )

horizontal_bar_plot
```

Bei Spanien ist die Nettozuwanderung negativ — mehr Menschen sind von der Schweiz nach Spanien zurückgekehrt als neu eingewandert sind, möglicherweise bedingt durch Rückkehr im Rentenalter.

## 4D — Plots speichern

```{r}
#| label: save-plots

ggplot2::ggsave("figures/swiss_migration_world_map.png", swiss_migration_world_map, width = 10, height = 6, dpi = 300)
ggplot2::ggsave("figures/curve_plot.png",                curve_plot,                width = 10, height = 6, dpi = 300)
ggplot2::ggsave("figures/boxplot_sign.png",              boxplot_sign,              width = 10, height = 6, dpi = 300)
ggplot2::ggsave("figures/horizontal_bar_plot.png",       horizontal_bar_plot,       width = 10, height = 6, dpi = 300)
```

# Kapitel 5 — Regressionsmodelle (jährliche Daten)

```{r}
#| label: regression

regressionsdaten <- analysedaten_schweiz |>
  dplyr::select(net_migration, bip_wachstum, arbeitslosenquote)

regression_data <- regressionsdaten
readr::write_csv(regression_data, "data/regression_data.csv")

model_1_bip              <- lm(net_migration ~ bip_wachstum,                       data = regression_data)
model_2_bip_arbeitslos   <- lm(net_migration ~ bip_wachstum + arbeitslosenquote,   data = regression_data)
```

```{r}
#| label: tbl-regression
#| results: asis

texreg::htmlreg(
  list(Modell_1 = model_1_bip, Modell_2 = model_2_bip_arbeitslos),
  file                = file.path("tables", "regression_texreg.html"),
  custom.model.names  = c("Modell 1", "Modell 2"),
  custom.coef.names   = c("(Intercept)", "BIP-Wachstum", "Arbeitslosenquote"),
  custom.dep.var      = "Nettozuwanderung",
  digits              = 5,
  single.row          = FALSE,
  include.f           = TRUE,
  caption             = "Regressionsergebnisse: Nettozuwanderung"
)

texreg::screenreg(
  list(Modell_1 = model_1_bip, Modell_2 = model_2_bip_arbeitslos),
  custom.model.names  = c("Modell 1", "Modell 2"),
  custom.coef.names   = c("(Intercept)", "BIP-Wachstum", "Arbeitslosenquote"),
  custom.dep.var      = "Nettozuwanderung",
  digits              = 5,
  single.row          = FALSE,
  include.f           = TRUE,
  caption             = "Regressionsergebnisse: Nettozuwanderung"
)
```

**Modell 1:** Ein Anstieg des BIP-Wachstums um 1 Prozentpunkt ist mit durchschnittlich 1 163 Personen mehr Nettozuwanderung verbunden, aber statistisch nicht signifikant (p > 0,1). R² = 0,009.

**Modell 2:** Unter Kontrolle der Arbeitslosenquote ist BIP-Wachstum nicht mehr signifikant. Ein Anstieg der Arbeitslosenquote um 1 Prozentpunkt ist mit 11 709 Personen mehr Nettozuwanderung verbunden (p < 0,01). R² = 0,214. Der positive Effekt der Arbeitslosigkeit deutet darauf hin, dass das Modell nicht alle relevanten Faktoren erfasst (z. B. Freizügigkeitsabkommen, EU-Mitgliedschaft, Arbeitsmarktlage in Herkunftsländern).

# Kapitel 6 — Diagnostische Tests und Residualanalyse

```{r}
#| label: diagnostics

# Korrelationsmatrix
correlation_matrix <- regression_data |> cor()
correlation_matrix
```

Ein Korrelationswert von r = 0,238 zwischen den Prädiktoren spricht für eine schwache Korrelation — kein starkes Multikollinearitätsproblem.

```{r}
#| label: acf

acf_obj <- stats::acf(
  residuals(model_2_bip_arbeitslos),
  plot      = FALSE,
  na.action = na.pass
)

n_obs      <- length(stats::na.omit(residuals(model_2_bip_arbeitslos)))
conf_limit <- 1.96 / sqrt(n_obs)

autocorrelation_df <- tibble::tibble(
  lag = as.numeric(acf_obj$lag),
  acf = as.numeric(acf_obj$acf)
) |>
  dplyr::filter(lag > 0)

autocorrelation_df
cat("95%-Konfidenzgrenze: ±", round(conf_limit, 3), "\n")
```

Starke positive Autokorrelation bei Lag 1 (0,74) und Lag 2 (0,38) — beide über der 95 %-Grenze (±0,336). Die Residuen sind zeitlich abhängig, was Standardfehler und Signifikanztests verzerren kann.

# Kapitel 7 — Objekte in Listen zusammenfassen

```{r}
#| label: collect-objects

daten_objekte <- list(
  rohe_schweizer_einwanderung                    = RAW_swiss_immigration,
  zeitreihe_schweizer_einwanderung               = YEARLY_swiss_immigration,
  analyse_daten_schweiz                          = ANALYSIS_swiss,
  regressions_daten                              = regressionsdaten,
  indikatoren_tabelle                            = indicator_list_df,
  schweizer_worldbank_daten                      = swiss_world_bank_data,
  weltkarten_daten                               = map_data,
  laender_summen                                 = country_totals,
  autokorrelations_tabelle                       = autocorrelation_df
)

matrix_objekte <- list(
  korrelationsmatrix = correlation_matrix,
  acf_objekt         = acf_obj,
  konfidenzgrenze    = conf_limit,
  beobachtungen      = n_obs
)

modell_objekte <- list(
  modell_1_bip           = model_1_bip,
  modell_2_bip_arbeitslos = model_2_bip_arbeitslos
)

plot_objekte <- list(
  weltkarte_migration   = swiss_migration_world_map,
  verlaufslinie         = curve_plot,
  boxplot_vorzeichen    = boxplot_sign,
  balkendiagramm_laender = horizontal_bar_plot
)

# Englische Aliase
data_objects   <- daten_objekte
matrix_objects <- matrix_objekte
model_objects  <- modell_objekte
plot_objects   <- plot_objekte
```
